ACORDAO-COMPLETO-2421798

ACÓRDÃO 4048/2020 ATA 47/2020 - PLENÁRIO

VISTOS, relatados e discutidos estes autos de pedidos de reexame interpostos contra o Acórdão 2942/2019-TCU-Plenário,
ACORDAM os Ministros do Tribunal de Contas da União, reunidos em Sessão Extraordinária do Plenário, ante as razões expostas pelo relator, em:
9.1. conhecer dos presentes pedidos de reexame, nos termos do art. 48 da Lei 8.443/1992 c/c os arts. 285 e 286 do RITCU;
9.2. quanto ao mérito, dar-lhes provimento parcial para:
9.2.1. em substituição à determinação contida no subitem 9.8 do acórdão recorrido, determinar à Empresa de Tecnologia e Informações da Previdência (Dataprev) , com fundamento no art. 250, inciso II, do RITCU, que, se absolutamente necessária a continuidade da prestação dos serviços do contrato decorrente do PE SRP 569/2018, assinado em 30/8/2018 com a empresa Tecnisys Informática e Assessoria Empresarial Ltda., realize novo procedimento licitatório para a contratação, devendo prorrogar a vigência do atual contrato tão somente pelo período estritamente necessário à finalização do certame;
9.2.2 tornar sem efeito as multas objetos dos subitens 9.3 e 9.4 do acórdão recorrido; e
9.3. dar ciência desta deliberação aos recorrentes e demais interessados.

Pedido de reexame interposto contra acórdão que considerou parcialmente procedente representação sobre possíveis irregularidades ocorridas em pregão eletrônico cujo objeto era contratação de subscrições para a plataforma Apache Hadoop.

Empresa de Tecnologia e Informações da Previdência - Dataprev

3. Recorrentes: Tecnisys Informática e Assessoria Empresarial Ltda. (26.990.812/0001-15) e Empresa de Tecnologia e Informações da Previdência - Dataprev (42.422.253/0001-01)

13.1. Ministros presentes: José Mucio Monteiro (Presidente), Walton Alencar Rodrigues, Benjamin Zymler (Relator), Augusto Nardes, Raimundo Carreiro, Ana Arraes, Bruno Dantas e Vital do Rêgo.
13.2. Ministros-Substitutos presentes: Augusto Sherman Cavalcanti, Marcos Bemquerer Costa, André Luís de Carvalho e Weder de Oliveira.

ACORDAO-COMPLETO-2535092

Acórdão de Relação 952/2022 - Plenário

Acórdão de Relação

BENJAMIN ZYMLER

Ministro Raimundo Carreiro

Adoto como relatório, com alguns ajustes de forma, a instrução elaborada no âmbito da Secretaria de Recursos deste Tribunal (Serur) , inserta à peça 113:
"INTRODUÇÃO
Trata-se de pedidos de reexame (peças 95 e 98) interposto por Tecnisys Informática e Assessoria Empresarial Ltda. e pela Empresa de Tecnologia e Informações da Previdência - Dataprev contra o Acórdão 2942/2019-TCU-Plenário (peça 86) .  
1.1. A deliberação recorrida apresenta o seguinte teor: 
'9.1. conhecer da presente representação, satisfeitos os requisitos de admissibilidade previstos nos arts. 235 e 237, inciso VII, do Regimento Interno desta Corte de Contas (RI/TCU) , c/c os arts. 113, § 1º, da Lei 8.666/1993, e 103, § 1º, da Resolução TCU 259/2014 (parágrafo 5) , para, no mérito, considerá-la parcialmente procedente;
9.2. indeferir o requerimento de medida cautelar formulado por Bergsan Monteiro Sampaio - ME (CNPJ 27.772.459/0001-60) , tendo em vista a inexistência dos pressupostos necessários para adoção da referida medida;
9.3. rejeitar, nos termos do art. 250, § 2º, do RI/TCU, as razões de justificativa apresentadas pelo Sr. Carlos Antônio Aglio (CPF XXX.232.316-XX) , gerente da Divisão de Planejamento de Infraestrutura de TIC, aplicando-lhe a multa prevista no art. 58, inciso II, da Lei 8.443/1992, no valor de R$ 5.000,00 (cinco mil reais) , em razão da elaboração e assinatura do Parecer Técnico DIPL 7/2018, de 16/5/2018, recusando a proposta da empresa Semantix, classificada em primeiro lugar, sob a alegação de que não estariam relacionados todos os componentes necessários da solução, e do Parecer Técnico DIPL 7/2018, de 25/5/2018, declarando o atendimento integral dos quesitos técnicos pela Tecnisys após a realização de diligências, de forma a resultar em tratamento não isonômico entre licitantes; 
9.4. rejeitar, nos termos do art. 250, § 2º, do RI/TCU, as razões de justificativa apresentadas pelo Sr. José Cláudio Lima de Siqueira (CPF XXX.523.011-XX) , gerente do Departamento de Planejamento e Serviços de Infraestrutura de TIC, aplicando-lhe, individualmente, a multa prevista no art. 58, inciso II, da Lei 8.443/1992, no valor de R$ 5.000,00 (cinco mil reais) , em razão da elaboração e assinatura do Memorando DEPS 34/2018, de 8/8/2018, afirmando que a proposta da empresa Semantix não contemplava todos os componentes da solução e que esse foi o motivo pelo qual não solicitou a realização de diligência, de modo a contribuir para o tratamento não isonômico verificado entre licitantes;
9.5. fixar-lhes o prazo de quinze dias, a contar das respectivas notificações, para que comprovem, perante este Tribunal, o recolhimento das dívidas ao Tesouro Nacional (RI/TCU, art. 214, inciso III, alínea "a") , atualizadas monetariamente desde a data do acórdão até a do efetivo pagamento, se forem pagas após o vencimento, na forma da legislação em vigor
9.6. autorizar, desde logo, nos termos do art. 28, inciso I, da Lei 8.443/1992, o desconto das dívidas na remuneração dos servidores, observados os limites previstos na legislação pertinente;
9.7. autorizar, desde logo, nos termos do art. 28, inciso II, da Lei 8.443/1992, a cobrança judicial das dívidas, caso não atendidas as notificações e não seja possível o desconto determinado;
9.8. determinar à Empresa de Tecnologia e Informações da Previdência (Dataprev) , com fundamento no art. 250, inciso II, do RI/TCU, que não realize outra renovação do contrato decorrente do PE SRP 569/2018, assinado em 30/8/2018 com a empresa Tecnisys Informática e Assessoria Empresarial Ltda., devendo, caso considere ser absolutamente necessária a continuidade da prestação dos respectivos serviços, conduzir novo certame para substituí-lo;
9.9. dar ciência do presente acórdão à Dataprev, aos Srs. Carlos Antônio Aglio e José Cláudio Lima de Siqueira e à empresa Tecnisys Informática e Assessoria Empresarial Ltda., destacando que o relatório e o voto que fundamentam a deliberação ora encaminhada podem ser acessados por meio do endereço eletrônico www.tcu.gov.br/acordaos e que, caso tenham interesse, o Tribunal pode encaminhar-lhes, sem quaisquer custos, cópia desses documentos;
9.10. encaminhar cópia do presente Acórdão, bem como do Relatório e do Voto que o fundamentam ao Ministério Público do Estado de Minas Gerais (MPMG) ;
9.11. arquivar os presentes autos, nos termos do art. 169, inciso III, do RI/TCU.' (g.n.) 
HISTÓRICO
Trata-se de representação formulada por Bergsan Monteiro Sampaio - ME acerca de possíveis irregularidades ocorridas no Pregão Eletrônico (PE) SRP 569/2018, conduzido pela Empresa de Tecnologia e Informações da Previdência (Dataprev) , cujo objeto é contratação de subscrições para a plataforma Apache Hadoop por um período de 12 (doze meses) , incluindo orientação e capacitação técnica, nos termos do edital e seus anexos.
1.2. A representação foi protocolada pela empresa Bergsan Monteiro Sampaio - ME (Bergsan) em 4/5/2018, com pedido de cautelar (peça 1) , alegando irregularidades no edital do PE SRP 569/2018 da Dataprev e solicitando, portanto, sua suspensão e a publicação de novo edital (peça 1, p. 14) .
1.3. De forma prévia à oitiva dos envolvidos, a Sefti identificou (peça 56, p. 5-6, parágrafos 26-28) , na proposta da empresa Semantix Tecnologia em Sistema de Informação S.A. (Semantix) , detentora do melhor lance no valor de R$ 4.200.000,00 (peça 13) , os quatro componentes (Accumulo, Ambari Views, Apache Atlas e NiFi ou similar) cuja ausência havia sido alegada como razão para sua desclassificação (peça 39, p. 5) .
1.4. Com isso, entendeu que houve afronta ao art. 43, inciso IV, da Lei 8.666/1993, norma regente da licitação, de acordo com previsão do próprio edital do PE SRP 569/2018 (peça 1, p. 20) , e a desclassificação indevida da Semantix, uma vez que os componentes alegadamente faltantes constavam, efetivamente, da proposta da empresa. 
1.5. Após o desenvolvimento do processo, entendeu esta Corte de Contas que a dispensa indevida de diligência como meio de esclarecer a alegada obscuridade da proposta vencedora foi grave o suficiente, ante a quebra de isonomia entre licitantes, a ensejar a condenação dos responsáveis e determinação à Dataprev para 'que não realize outra renovação do contrato decorrente do PE SRP 569/2018, assinado em 30/8/2018 com a empresa Tecnisys Informática e Assessoria Empresarial Ltda., devendo, caso considere ser absolutamente necessária a continuidade da prestação dos respectivos serviços, conduzir novo certame para substituí-lo'. Registra-se que a diferença aproximada entre a melhor proposta e a segunda colocada (contratada) foi de R$150.000,00.
1.6. Neste momento, os recorrentes insurgem-se contra a deliberação previamente descrita.
EXAME DE ADMISSIBILIDADE
Reiteram-se os exames de admissibilidade contidos nas peças 99-100, ratificados pelo Relator Ministro Benjamin Zymler, com a suspensão dos efeitos dos subitens 9.1, e 9.8 do acórdão recorrido (despacho de peça 106) . 
EXAME DE MÉRITO
Delimitação
1.7. Constitui objeto do presente recurso definir se:
a) houve tratamento não isonômico entre as licitantes e se a desclassificação da empresa Semantix foi indevida; e
b) houve erro grosseiro na atuação dos gestores da DataPrev.
Da desclassificação da empresa Semantix Tecnologia e da inexistência de tratamento não isonômico entre as licitantes 
1.8. Defende-se nos recursos a escorreita desclassificação da empresa Semantix e da inexistência de tratamento não isonômico entre as licitantes, com base nos seguintes argumentos:                                                                                                                                       
a) a empresa Semantix (melhor proposta) foi desclassificada do certame após minuciosa análise promovida pela área técnica da Dataprev, que proferiu o Parecer Técnico DIPL 7/2018, no qual concluiu que a empresa, verbis: 
'não atendeu aos itens 2.1.1 e 2.1.2 do Termo de Referência, uma vez que não relacionou todos os itens que comporão a plataforma Hadoop ofertada, ou componente similar e, consequentemente, não informou as quantidades dos itens ausentes;'
b) 'a decisão de inabilitação foi devida e escorreitamente motivada, com a indicação clara e precisa das razões que ensejaram a inabilitação da empresa em questão';
c) 'não constava na proposta técnica da empresa desclassificada os seguintes componentes obrigatórios e suas respectivas quantidades:
 (i) Componente 1.14 - 'Accumulo': não relacionado na proposta técnica, bem como não consta da lista completa do site indicado pelo Licitante;
 (ii) Componente 1.16 - 'Annbari Views': não relacionado na proposta técnica, bem como não consta da lista completa do site indicado pelo Licitante;
 (iii) Componente 1.17 - 'Apache Atlas': não relacionado na proposta técnica, bem como não consta da lista completa do site indicado pelo Licitante; e
 (iv) Componente 2.6 - 'NiFi ou similar': não relacionado na proposta técnica, bem como não consta da lista completa do site indicado pelo Licitante';
Dessa forma, a ausência de componentes obrigatórios na proposta de menor valor somente poderia ser corrigida mediante envio de nova proposta comercial e não por simples diligências do pregoeiro, uma vez que a proposta original não atendia aos requisitos obrigatórios estabelecidos no Edital (item 2.1.2 do Termo de Referência) ;
d) a própria empresa (Semantix) detentora da proposta de menor valor, por ocasião da interposição de recurso administrativo, reconheceu que 'listou apenas os principais componentes da solução';
e) 'a forma como deveria ser entregue a proposta estava perfeitamente clara no Edital de Licitação e não conferia margem para que parte das informações fossem apresentadas de forma incompleta ou por intermédio de links, sujeitos a modulações e adequações que não se compatibilizam com a transparência que deve permear um processo administrativo';
f) 'a respeito da fragilidade do mecanismo de disponibilidade de informações técnicas em questão, a própria SEFTI, ao tergiversar sobre o assunto (peça 83, item 57) , faz alusão a links testados em 09/09/2019, mais de um ano após a realização da licitação, reconhecendo que o caminho atual de alguns foi modificado, mas que não haveria prejuízo para efeitos de identificação';
g) a empresa 'Semantix não teve sua proposta desclassificada simplesmente porque teria indicado esses componentes da solução Hadoop em links remissivos ao site da plataforma Cloudera (fabricante da solução) , mas sim porque, ao abrir-se os links indicados, não havia qualquer remissão a esses componentes da solução Hadoop, de modo que não foi possível à área técnica da Dataprev aferir o atendimento integral dos requisitos técnicos previstos no subitem 2.1.2 do Termo de Referência'; a própria instrução 'realizada pela Sefti (peça 83) confirma que os links indicados pela empresa Semantix estavam incorretos';
h) a atribuição de indicar corretamente os links remissivos para demonstrar a eventual adequação da sua proposta seria da licitante e seria despropositado remeter à comissão responsável pela condução do certame a busca por tais informações;
i) 'a prova de conceito não se presta para aferir o preenchimento de requisitos técnicos, mas tem a finalidade precípua de realizar testes necessários para comprovar que as funcionalidades técnicas documentadas pelo licitante (...) para satisfazer a necessidade pública atrelada ao objeto licitad', dessa forma, ela (prova de conceito) não pode ser considerada como uma alternativa à realização de diligências que se presta a testar a funcionalidade das especificações técnicas da solução e não para identificar a existência delas (especificações técnicas) ;  
j) 'é defeso à Administração permitir que o licitante que tenha deixado de demonstrar inicialmente o atendimento dos requisitos do edital o faça posteriormente, mediante indefinidas solicitações e apurações'.
k) a análise técnica da proposta de menor valor, nos termos do art. 43, § 3º, da Lei 8.666/1993, 'compreendeu que a realização de diligências implicaria a inclusão posterior de informação que deveria constar originariamente da proposta, dada a clareza solar da regra ditada no item 2.1.2 do Termo de Referência, parte integrante do edital de licitação';
l) a empresa Semantix, no intuito de discutir a regularidade do ato que a inabilitou, impetrou mandado de segurança (Processo 1017096-98.2018.4.01.3400 - 4ª Vara Federal Cível da Seção Judiciária do Distrito Federal) e a sentença proferida no dia 12/7/2019 denegou a segurança pleiteada, reputando regular o ato que a desclassificou; e
m) 'a principal interessada em comprovar a suposta aderência da sua proposta aos requisitos do edital, a empresa Semantix, se conformou com a decisão judicial de primeira instância, deixando de interpor recurso de apelação, razão pela qual a decisão proferida pela 4ª Vara Federal transitou em julgado no dia 9/9/2019'.
1.9. Conclui seu conjunto de argumentos afirmando que 'não há dúvidas de que a empresa Semantix efetivamente deixou de atender aos requisitos objetivos estabelecidos no instrumento convocatório, sendo absolutamente regular o ato que a inabilitou'.
1.10. Acerca da quebra da isonomia, aduzem que:
a) não houve quebra da isonomia entre as licitantes, pois as diligências realizadas à Tecnisys Informática e Assessoria Empresarial Ltda. visaram obter esclarecimentos acerca de dúvidas que surgiram durante a análise técnica da proposta';
b) 'a realização de diligências tem a finalidade específica de esclarecer ou complementar a instrução do processo licitatório, permitindo o saneamento de eventuais dúvidas do órgão ou entidade pública licitante, não se tratando de medida obrigatória, e nem tampouco a sua utilização se dá conforme a pretensão da própria parte, mas sim no interesse da Administração Pública';
c) 'não há, em absoluto, que se falar na promoção de diligências a qualquer custo, notadamente daquelas que se prestam simplesmente a atender à vontade de particulares' e para 'não incorrer em violação à isonomia de tratamento com as licitantes é que há limite para a realização de diligências, posto que a lei não autoriza que as licitantes apresentem documentos em momento inoportuno, ou mesmo que a Dataprev, mediante diligência, saneie falhas cometidas pela Semantix na apresentação da sua proposta técnica';
d) a empresa Tecnisys Informática e Assessoria Empresarial Ltda listou todos os componentes da solução e as quantidades que pretendia ofertar, dessa forma, a diligência teve como objetivo 'dirimir dúvidas referentes à versão e quantidades de alguns componentes ofertados' sem que houvesse 'a necessidade de inserção de novas informações no processo', o que difere da situação da empresa com a melhor proposta, que teria, necessariamente, que juntar nova documentação ao processo, contrariando o disposto no § 3º do art. 43 da Lei 8.666/1993; 
e) 'o que a lei autoriza é a realização de diligências para esclarecer ou complementar a instrução do processo, e não a inclusão posterior de documento ou informação que deveria constar originariamente da proposta, conforme se pode perceber claramente da parte final do §3º do art. 43 da Lei 8.666/1993'; e
f) o 'objetivo da diligência é esclarecer ou complementar a instrução do processo quando a obscuridade a suprir decorra de razoável incompreensão das regras do edital pela licitante ou pelo próprio pregoeiro, ou, ainda, quando necessária para elucidar alguma dúvida porventura existente acerca de algum documento apresentado no certame, mas nunca para promover a inclusão posterior de documento ou informação que deveria constar originariamente da proposta'. Nesse sentido, cita conceituada doutrina e julgados de tribunais de segunda instância (TRF-2ª: Apelação Cível 581.932 Rel. Des. Federal Marcus Abraham, Apelação em Mandado de Segurança 32.009. Rel. Des. Federal Arnaldo Lima; TRF-5ª: Agravo de Instrumento 63.072. Rel. Des. Federal Napoleão Nunes Maia Filho) .
1.11. Em um terceiro conjunto de argumentos, manifesta-se sobre o alcance do instituto da representação nesta Corte de Contas e alegam que:
a) 'o procedimento licitatório e o direito de representar não visam à tutela de interesses individuais, de forma a propiciar a mera revisão desses atos por essa e. Corte de Contas, quando não ficar evidenciada a preponderância do interesse público';
b) 'provocar a jurisdição do Tribunal de Contas da União para promover a análise dos atos administrativos praticados num procedimento licitatório, nos quais não se sobressaia o interesse público, resulta, na prática, no efeito de transformá-lo em nova instância recursal das decisões administrativas proferidas em certames licitatórios, algo que não encontra respaldo no ordenamento jurídico'.
1.12. Na sequência de suas razões recursais, a DataPrev compara as propostas das empresas Semantix (proposta com o menor preço na licitação) e Technisys (proposta vencedora do certame) e conclui, verbis:
'Assim, é factível aferir que o cenário atual da contratação é relativamente mais econômico, motivo pelo qual não é razoável imputar-se determinação no sentido de mitigar a dilação das subscrições e demais componentes do nó de processamento, incluindo a disponibilidade de suporte e atualização de versão. Por isso, requer-se que a ordem especificada no item 9.8 do Acórdão 2942/2019-TCU-Plenário seja reformada.
1.13. Por fim, requer que:
' (...) considerando que o contrato vence em 10/02/2020 e que não haveria tempo hábil para instaurar um novo processo licitatório e encerrá-lo antes que do desfecho do citado instrumento, alternativamente, solicitamos seja modulada a determinação correspondente para autorizar a prorrogação pelo período estritamente necessário a conclusão de um vindouro certame'.
Análise:
1.14. Entende-se que o cerne da questão consiste em verificar se a proposta da empresa Semantix efetivamente relacionou ou não os componentes obrigatórios ('Accumulo', 'Ambari Views', 'Apache Atlas' e 'NiFi ou similar') , pois essa foi a alegação para a respectiva desclassificação. O critério que motivou a decisão foi o subitem 2.1.2 do Termo de Referência, que previa a listagem, quanto aos itens de software que comporiam a solução ofertada, das suas 'quantidades, modelo e fabricante, além de suas características técnicas'.
1.15. Permite-se, por elucidativo, transcrever a bem lançada instrução da unidade técnica desta Corte (Sefti) , reproduzida no relatório e utilizada como razões de decidir pelo Ministro Relator a quo, verbis:
'25. Primeiramente, os responsáveis alegaram que a tabela do item 3.1 da proposta não evidenciava 'que os componentes ofertados poderiam ser solicitados nos quantitativos exigidos no Edital' (parágrafo 18) . Verificando-se a proposta, percebe-se que, para todos os itens daquela tabela, sem exceção, a quantidade está registrada como '65 (sessenta e cinto) subscrições para servidores de processamento' (peça 42, p. 27-29) , ou seja, as quantidades estão, sim, especificadas exatamente de acordo com o número de subscrições previsto no TR (parágrafo 2) .
26. Especificamente quanto ao Accumulo, os Srs. Carlos Aglio e José Cláudio Siqueira informaram que esse componente 'não consta na relação da tabela do item 3.1 e não apresentou quantitativo que deveria ser ofertado' (parágrafo 19) . Analisando-se a proposta da Semantix (peça 42, p. 1-39) , percebe-se que esta listou os componentes no exato formato que era solicitado no 'Anexo I - Especificação Técnica' do TR (peça 1, p. 39-45) , relacionando, na forma de links para as páginas de documentação das empresas Cloudera e StreamSets, fornecedoras da solução, os locais onde as especificações de cada um deles poderiam ser encontradas (peça 42, p. 31-39) . O componente Accumulo é listado no subitem 1.14 da tabela presente na proposta (peça 42, p. 33) . 
27. Quanto aos itens similares ao Ambari Views, ao Apache Atlas e ao Apache NiFi, os responsáveis acrescentaram que a tabela apresentada pela Semantix 'descreve apenas o que o item faz e não há referência de qual componente é relativo ao que o Edital solicita' (parágrafo 19) . Uma vez mais, percebe-se que os gestores focaram sua análise apenas sobre a tal 'tabela do item 3.1' e deixaram, estranhamente, de levar em consideração a planilha que foi fornecida justamente no formato solicitado no TR, a qual faz explícita menção aos componentes 'Hue', 'Cloudera Navigator Data Governance' e 'em conjunto pelo Cloudera BDR 5.14.2, da Cloudera, e pelo Streamsets DataCollector 3.2.0.0, da Streamsets' como sendo os similares ao Ambari Views, ao Apache Atlas e ao Apache NiFi, respectivamente (peça 42, p. 33-37, itens 1.16, 1.17 e 2.6) . Cumpre destacar que tais componentes também foram informados e acompanhados dos respectivos quantitativos na tabela do subitem 3.1 da proposta da Semantix (peça 42, p. 27-29) .
28. Por fim, os Srs. Carlos Antônio e José Cláudio aduziram que sua decisão conclusiva pela desclassificação se deveu ao fato de a proposta da Semantix descrever o componente BDR, apresentado como similar ao NiFi, 'como um sistema de disaster recovery e não de sincronização entre sites' (parágrafo 20; peça 42, p. 29, última linha) . Quanto a esse ponto, o documento, além de registrar que o atendimento da sincronização se daria, na verdade, pela combinação dos componentes Cloudera BDR 5.14.2 e Streamsets DataCollector 3.2.0.0, ainda listou, na forma de links, os tópicos da documentação dos produtos daquelas empresas que detalhariam como poderiam ser atendidos cada um dos recursos solicitados no TR (peça 42, p. 37-39, item 2.6 e subitens) . Ademais, a parte inicial da proposta já havia consignado (peça 42, p. 19, último parágrafo) : 
'A plataforma da StreamSets é opensource, operado pela licença Apache 2.0 e trabalha similarmente a plataforma Apache NiFi solicitada pela DATAPREV.'
29. A sigla BDR, realmente, representa as iniciais de Backup and Disaster Recovery, solução da empresa Cloudera que permite a replicação de dados entre clusters distintos ou entre diferentes diretórios, dentro ou não do mesmo cluster (https://www.cloudera.com/documentation/enterprise/latest/topics/cm_bdr_tutorials.html) . Para poderem afirmar se a solução proposta pela Semantix para implementação da tarefa de sincronização entre sites (Cloudera BDR 5.14.2 + Streamsets DataCollector 3.2.0.0) era ou não efetiva, os gestores tinham à sua disposição a fase de 'Prova de Conceito', etapa na qual poderiam atestar, na prática, previamente à contratação, o atendimento pleno, pela solução ofertada pela licitante melhor classificada, das condições expressas no edital (peça 1, p. 71-74, item 3) . Essa fase previa explicitamente o teste da funcionalidade em questão (peça 1, p. 72 - grifo nosso) : 
'- fornecedor deve realizar a montagem de um cenário em que seja simulada a sincronização entre dois sites, onde a distribuição proposta esteja em um dos dois sites, enquanto o outro site conterá uma distribuição diferente.'
30. A partir da análise dos autos, percebe-se que os responsáveis, em um certame cuja estimativa de valor do objeto era expressiva, basearam a desclassificação da licitante melhor classificada em uma avaliação rasa, decidindo unilateralmente e não utilizando o recurso/obrigação da realização de diligências para solicitarem que a Semantix esclarecesse os pontos que, na sua avaliação inicial, eventualmente não considerassem atendidos na proposta da licitante. 
31. Além de a própria proposta ter consignado o compromisso de concordância e atendimento integral aos termos do edital do PE 569/2018 (peça 42, p. 3-5) , a Semantix, em 27/7/2018, recorreu contra a desclassificação e defendeu, pormenorizadamente, que sua proposta atendia plenamente as condições estipuladas no instrumento convocatório (peça 41, p. 33-61) . Foi justamente na resposta àquele recurso (peça 41, p. 87-95) que o Sr. José Cláudio Lima de Siqueira registrou que a proposta da empresa não contemplava os componentes Accumulo, Ambari Views, Apache Atlas e NiFi ou similar (peça 41, p. 89, item 'i') .
32. É bom frisar que a referida fase de 'Prova de Conceito', prevista no TR do PE SRP 569/2018 (parágrafo 29) , teria justamente o condão de, em ambiente especialmente preparado para esse fim, comprovar o 'atendimento às funcionalidades do ANEXO I - ESPECIFICAÇÃO TÉCNICA' (peça 1, p. 72) , sendo que 'o não atendimento a qualquer item de caráter técnico' implicaria a desclassificação da licitante (peça 1, p. 73, item 3.2) . Ou seja, caso, mesmo após a realização das diligências (que não foram feitas) , permanecesse dúvida quanto à capacidade da solução proposta pela Semantix em atender às exigências editalícias, os referidos gestores ainda tinham esse instrumento à sua disposição para atestar ou não a conformidade do produto com as especificações contidas no TR.
33. Por fim, registre-se que não se está afirmando, na presente instrução, que a solução da Semantix seria capaz de atender plenamente o edital do PE SRP 569/2018 e, consequentemente, de ser aprovada na prova de conceito, mas tão somente que os responsáveis não atuaram no sentido de resguardar o melhor interesse da Administração Pública ao desclassificarem, sem maiores cuidados, unilateralmente, a proposta da licitante classificada em primeiro lugar na fase de lances, resultando em uma contratação por valor R$ 150.999,00 superior ao ofertado por aquela empresa. (...) 
41. Para todos os quatro componentes apontados como faltantes na proposta da empresa Semantix (Accumulo, Ambari Views, Apache Atlas e NiFi ou similar) , os argumentos utilizados foram de que estes 'não [estariam] relacionado[s] na proposta técnica, bem como não consta[riam] da lista completa do site indicado pelo Licitante' (peça 39, p. 5) , além de 'não apresentaram[em] quantitativos' (peça 41, p. 89, item 'i') .
42. A análise do item anterior já revelou que as quantidades estavam efetivamente especificadas como '65 (sessenta e cinto) subscrições para servidores de processamento' para os diferentes elementos constantes daquela proposta (parágrafo 25) , os quais foram todos listados no mesmo formato que era solicitado em anexo do TR (parágrafo 26) . 
43. Entretanto, se realmente existia dúvida quanto à efetiva presença ou, então, quanto aos quantitativos desses componentes na proposta apresentada, bastaria diligenciar a proponente solicitando que esta indicasse, na documentação entregue, o local exato onde estariam localizadas essas informações. Somente após a resposta a essa diligência, que não foi feita, seria possível concluir, se fosse o caso, ter havido inclusão indevida de informações novas por parte da licitante.'
1.16. Após a leitura da minuciosa instrução, percebe-se que a empresa Semantix, de fato, teria cumprido todas as exigências do edital. Esta Corte, aparentemente, sem maiores dificuldades identificou na proposta da licitante e indicou de forma expressa o cumprimento dos requisitos.
1.17. Observa-se que os fundamentos do acórdão afastam diversos argumentos recursais no sentido de que a proposta da Semantix não continha todos os componentes obrigatórios. Das razões de decidir acolhidas pelo Ministro Relator, extrai-se, de forma cristalina, a demonstração em contrário do que foi alegado. Não subsistem dúvidas do pleno cumprimento dos requisitos do termo de referência pela empresa Semantix. 
1.18. De toda forma, dos argumentos recursais sobressaem duas alegações que devem ser enfrentadas. 
1.19. A um, de que os componentes ou deveriam ter os links dos componentes da solução perfeitamente individualizados e disponíveis à comissão de licitação, ou juntada nova documentação a ser apresentada pela concorrente.
1.20. Nesse sentido, alegam que a juntada de nova documentação contrariaria o disposto no art. 43, § 3º, da Lei 8.666/1993 e o acesso aos links não estaria perfeitamente caracterizado, conforme reconhecido pela própria unidade técnica (peça 83, p. 8, item 57) . 
1.21. Dispõe o art. 43, § 3º, da Lei 8.666/1993, verbis:  
'Art. 43.  A licitação será processada e julgada com observância dos seguintes procedimentos:
§ 3º É facultada à Comissão ou autoridade superior, em qualquer fase da licitação, a promoção de diligência destinada a esclarecer ou a complementar a instrução do processo, vedada a inclusão posterior de documento ou informação que deveria constar originariamente da proposta.'    
1.22. A jurisprudência desta Corte combate o rigor excessivo na inabilitação de licitantes por afrontar o princípio da obtenção da proposta mais vantajosa à administração.
1.23. Neste sentido, é farta a jurisprudência desta Corte (v.g Acórdão 5883/2016-TCU-Plenário, Relator Ministro Bruno Dantas, Acórdão 3340/2015-TCU-Plenário, Relator Ministro Bruno Dantas, Acórdão 2730/2015-TCU-Plenário, Relator Ministro Bruno Dantas, Acórdão 918/2014-TCU-Plenário, Relator Ministro Aroldo Cedraz, Acórdão 3233/2012-TCU-Plenário, Relator Ministro-Substituto Weder de Oliveira) . Veja os enunciados retirados da pesquisa de jurisprudência selecionada, verbis:
'É irregular a inabilitação ou a desclassificação de empresa licitante por não ter indicado os seus dados bancários, pois tal informação, além de não estar prevista no rol taxativo dos arts. 27 a 31 da Lei 8.666/1993, que estabelecem os documentos que podem ser exigidos na fase de habilitação, pode ser obtida mediante simples diligência.' (Acórdão 5883/2016-TCU-Plenário, Relator Ministro Bruno Dantas) ; 
'A desclassificação de todos licitantes em decorrência da falta de apresentação de documentos de fácil obtenção e de conhecimento do órgão, aliado à ausência de demonstração da impossibilidade de repetição do certame, torna irregular a contratação por dispensa de licitação fundamentada no art. 24, V, da Lei 8.666/1993'. (Acórdão 3233/2012-TCU-Plenário, Relator Ministro-Substituto Weder de Oliveira) .
'A inabilitação de licitante em virtude da ausência de informações que possam ser supridas por meio de diligência, de que não resulte inserção de documento novo ou afronta à isonomia entre os participantes, caracteriza inobservância à jurisprudência do TCU'. (Acórdão 918/2014-TCU-Plenário, Relator Ministro Aroldo Cedraz) .
'Na condução de licitações, falhas sanáveis, meramente formais, identificadas na documentação das proponentes não devem levar necessariamente à inabilitação ou à desclassificação, cabendo à comissão de licitação promover as diligências destinadas a esclarecer dúvidas ou complementar o processamento do certame (art. 43, § 3º, da Lei 8.666/1993) '. (Acórdão 3340/2015-TCU-Plenário, Relator Ministro Bruno Dantas) . 
'Ao constatar incertezas sobre o cumprimento de disposições legais ou editalícias, especialmente dúvidas que envolvam critérios e atestados que objetivam comprovar a habilitação das empresas em disputa, o responsável pela condução do certame deve promover diligências para aclarar os fatos e confirmar o conteúdo dos documentos que servirão de base para a tomada de decisão da Administração (art. 43, § 3º, da Lei 8.666/1993) '. (Acórdão 2730/2015-TCU-Plenário, Relator Ministro Bruno Dantas) .
'É irregular a inabilitação de licitante em razão de ausência de informação exigida pelo edital, quando a documentação entregue contiver de maneira implícita o elemento supostamente faltante e a Administração não realizar a diligência prevista no art. 43, § 3º, da Lei 8.666/1993, por representar formalismo exagerado, com prejuízo à competitividade do certame' (Acórdão 1795/2015-TCU-Plenário, rel. Min. José Múcio) .
1.24. Também é certo que o entendimento do TCU quanto às aplicações do art. 43, § 3º, da Lei 8.666/1993 é pela impossibilidade de que a diligência resulte na inserção de documento novo, como é o caso da representação. Cite-se, a exemplo, o Acórdão 2873/2014-TCU-Plenário, Relator Ministro-Substituto Augusto Sherman Cavalcanti: 
'Não cabe a inabilitação de licitante em razão de ausência de informações que possam ser supridas por meio de diligência, facultada pelo art. 43, § 3º, da Lei 8.666/1993, desde que não resulte inserção de documento novo ou afronta à isonomia entre os participantes.'
1.25. Dessa forma, ao mesmo tempo em que não admite o rigor excessivo e o formalismo exagerado, esta Corte, em estrita observância ao dispositivo legal, não aceita a inserção de documento novo que tenha como consequência a violação da isonomia.
1.26. Cabe tão somente esclarecer que o significado de documento novo do dispositivo deve ser interpretado como aquele documento relevante, a exemplo do detalhamento das Composições de Preços Unitários - CPU nos processos de obras ou declarações de capacidade técnico-operacional na habilitação ou mesmo a reformulação da proposta com alteração de preços de itens do objeto, e não de esclarecimentos ou complementos. Estes últimos, ainda que por escrito, não caracterizam documento novo a afrontar o dispositivo legal. 
1.27. A peça a ser apresentada pela licitante para caracterizar documento novo descrito no preceito legal deve ser fundamental à análise adequada da proposta apresentada e não se revestir de esclarecimento ou informação implícita na documentação original, sob pena de se incidir no combatido formalismo exagerado. 
1.28. Por certo que somente a questão de fato, específica do caso concreto, é que permitirá examinar se o discutido está alinhado à exegese feita pelo TCU ao disposto na lei de licitações (art. 43, § 3º, da Lei 8.666/1993) .  
1.29. Sobre as alegações dos recorrentes mencionadas acima, é pertinente rememorar o discutido na instrução de peça 83, verbis: 
'56. Os links estão efetivamente listados na proposta da Semantix (peça 42, p. 33-39, itens 1.14, 1.16, 1.17 e 2.6.1 a 2.6.9) . No caso do Accumulo, os links (https://archive.cloudera.com/accumulo/parcels/1.6.0.273; https://www.cloudera.com/ documentation/enterprise/properties/5-14-x/topics/cm_props_cdh5140_accumulo.html) fazem remissão específica a tal componente. Nos demais casos, o argumento não faz sentido, posto que a solução não oferece aqueles componentes (Ambari Views, Apache Atlas e NiFi) , mas, sim, componentes similares (Hue, Cloudera Navigator Data Governance e Cloudera BDR + StreamSets DataCollector) , os quais são, efetivamente, citados nos respectivos links.
57. Todos os links fornecidos pela Semantix estão disponíveis e foram testados em 9/9/2019 (peça 81) . O caminho atual de alguns mudou (http://cloudera.github.io/hue/latest/releases/releasenotes-3.9.0; https://streamsets.com/documentation/controlhub/latest/help/controlhub/UserGuide/GettingStarted/GettingStarted_title.html; https://streamsets.com/documentation/controlhub/latest/help/datacollector/UserGuide/Multithreaded_Pipelines/MultithreadedPipelines.html; https://www.cloudera.com/documentation/enterprise/6/6.2/topics/cm_bdr_hdfs_replication.html; https:// www.cloudera.com/documentation/enterprise/6/6.3/topics/sg_authentication.html; https://www.cloudera.com/documentation/enterprise/latest/topics/how_to_configure_cm_tls.html) , mas isso não impediu que os links corretos fossem identificados.'
1.30. Observa-se que as alegações dos recorrentes de que os links deveriam estar perfeitamente individualizados, não sendo atribuição da comissão buscar a indicação correta, não prosperam. Nota-se que foram identificados os links que demonstrariam a adequação ao termo de referência e, ainda que alguns tenham sido alterados, não afastam o cumprimento dos requisitos. 
1.31. Não se pode esquecer que a diligência prevista no art. 43, § 3º, da Lei 8.666/1993 se presta a isso, esclarecer ou complementar a instrução do processo.
1.32. Ora, se, eventualmente, um link não tenha sido encontrado pela comissão de licitação, pois, de fato, tais referências podem se alterar da data da apresentação da proposta até a data da avaliação pela comissão de licitação, bastaria diligenciar a licitante para indicar o link que demonstraria o cumprimento do requisito do termo de referência. Dessa forma, se evitaria o rigor exacerbado que comprometa princípio do procedimento licitatório, qual seja, a obtenção da proposta mais vantajosa à administração pública.
1.33. Dessa forma, se promovesse a diligência e esclarecesse o cumprimento do requisito já indicado à época da apresentação da proposta, a entidade teria obedecido o disposto no art. 43, § 3º, da Lei 8.666/1993, pois elucidou a questão do cumprimento do requisito sem que nenhum documento relevante, que afrontaria a isonomia do certame, tivesse sido juntado ao procedimento administrativo.
1.34. Não procedem, também, os argumentos acerca de ser necessário a juntada de documentos novos para demonstrar a indicação dos componentes obrigatórios da solução, pois, conforme comprovado por esta Corte, eles estavam indicados na proposta original e facilmente identificados e esclarecidos, caso a diligência tivesse sido realizada.
1.35. Ainda que se entenda que a diligência feita à vencedora do certame fosse correta, não se verificou a providência realizada à licitante desclassificada.
1.36. A nosso sentir, restou inequívoco que, de fato, a proposta continha todos os componentes e as eventuais dúvidas poderiam ser, facilmente, sanadas por meio de diligência seja do pregoeiro, seja da equipe técnica da entidade.
1.37. Assim, entende-se que a desclassificação da empresa Semantix Tecnologia não ocorreu nos termos do disposto no art. 43, § 3º, da Lei 8.666/1993 e, por este fundamento, não há como propor a reforma do acórdão.   
1.38. Acerca do uso do instituto processual da representação como meio de defender interesses particulares, entende-se que as razões dos recorrentes também devem ser afastadas. 
1.39. Uma vez apresentada a representação a esta Corte, cabe ao Tribunal avaliar se a documentação, além de cumprir os requisitos legais, atende ao interesse público. No caso, foi exatamente o que ocorreu. Ao avaliar o conteúdo material da peça inicial, entendeu-se necessário o aprofundamento na questão para defesa do interesse público.
1.40. Dessa forma, não se verificou nos presentes autos motivação para afirmar a defesa exclusiva de interesses particulares, que, se, por acaso foram satisfeitos, o foram por via reflexa. 
1.41. Assim, as alegações não possuem o condão de alterar o decidido no acórdão. 
1.42. Por outro lado, não se pode menosprezar os argumentos da DataPrev. Após comparar as propostas das empresas Semantix (proposta com o menor preço na licitação) e Technisys (proposta vencedora do certame) concluiu que no 'cenário atual da contratação é relativamente mais econômico' manter o contrato com a Technisys do que se determinar 'no sentido de mitigar a dilação das subscrições e demais componentes do nó de processamento, incluindo a disponibilidade de suporte e atualização de versão'. 
1.43. Acrescenta, ainda, que 'considerando que o contrato vence em 10/02/2020 e que não haveria tempo hábil para instaurar um novo processo licitatório' solicita que 'seja modulada a determinação correspondente para autorizar a prorrogação pelo período estritamente necessário a conclusão de um vindouro certame'.
1.44. O contrato resultante do PE SRP 569/2018, no valor de R$ 4.350.999,00, foi assinado entre a Dataprev e a empresa Tecnisys Informática e Assessoria Empresarial Ltda. (Tecnisys) no dia 30/8/2018 (peça 44) e tinha a vigência de 12 meses. A informação dada pela Dataprev no sentido de que o atual contrato vencia em 10/2/2020 sugere que ele já foi prorrogado, na data desta instrução.
1.45. Ante o efeito suspensivo decorrente da interposição do presente pedido de reexame, a eventual prorrogação não enseja o descumprimento da determinação. Assim, não há como não atender à solicitação da DataPrev e readequar a determinação para que promova imediatamente a realização de novo certame licitatório e somente prorrogue o contrato resultante do PE SRP 569/2018 para o período estritamente necessário a finalização do novo certame.   
1.46. Dessa forma, entende-se que a determinação deve ser mantida, porém readequada diante da necessidade de se atribuir o prazo para a realização do novo certame.
Da inexistência de erro grosseiro
1.47. Defende-se que não houve erro grosseiro ou mesmo erro na desclassificação da empresa Semantix a atrair a incidência e (ou) aplicação do art. 28, caput, da Lei de Introdução às Normas do Direito Brasileiro - LINDB.
1.48. Argumenta que:
a) 'a existência de erro grosseiro implica o agir com incúria, desídia, sem qualquer cuidado, com real desprezo pela coisa pública, o que, à toda evidência, inexistiu no caso em testilha';
b) 'o suposto erro grosseiro foi reputado com base em meras suposições, conjecturas e 'aparências', o que não pode ser admitido, uma vez que essa prática deve ser indene de dúvidas';
c) 'a conduta adotada pelos gestores foi reputada escorreita e regular pelo Poder Judiciário, mediante decisão proferida pela 4ª Vara Federal nos autos do mandado de segurança no 1017096-98.2018.4.01.3400, já transitada em julgado', o que demonstra a inexistência de erro;
d) 'não se pode reputar a existência de suposto erro grosseiro pelo simples fato de o procedimento adotado pelos gestores divergir do posicionamento que a Sefti reputou que seria mais adequado à situação', caso prevaleça o entendimento, 'além de se invadir indevidamente o poder discricionário do gestor, haveria verdadeiro colapso e paralisação das atividades administrativas, criando-se um cenário de grave insegurança e incerteza';
e) discutem a abrangência do conceito de erro grosseiro nos Acórdão 2860/2018-TCU-Plenário, Relator Ministro-Substituto Augusto Sherman Cavalcanti, e Acórdão 2391/2018-TCU-Plenário, Relator Ministro Benjamim Zymler, e aduzem a inexistência do erro; 
f) abalizada doutrina afirma que (in: Lei de Introdução às Normas do Direito Brasileiro - Anotada: Decreto-Lei n. 4.657, de 4 de Setembro de 1942 - Volume II. São Paulo: Quartier Latin, 2019. Coordenadores: Alexandre Jorge Carneiro da Cunha Filho; Rafael Hamze Issa; Rafael WallBAch Schwind. p. 419) 'não se deve reputar uma decisão malsucedida como uma decisão necessariamente errônea. O simples fato de uma decisão causar prejuízos aos cofres públicos não deve gerar responsabilização. Tome-se, por exemplo, a decisão de um administrador de instituição financeira estatal acerca da concessão ou não crédito a um interessado. A aferição de erro grosseiro não verifica se o crédito, uma vez concedido, foi pago ou não, mas sim apura o processo decisório a respeito, isto é, se foram seguidas as principais recomendações da instituição para análise do crédito";
g) 'o procedimento adotado pelos gestores se mostra absolutamente razoável e escorreito, o que foi, inclusive, chancelado pelo Poder Judiciário', assim, ainda que o TCU 'discorde do procedimento adotado, isso não pode, por si só, configurar suposto erro grosseiro, mormente porque as decisões administrativas se deram de maneira fundamentada e com lastro na legislação aplicável, conforme se infere das manifestações apresentadas pela Dataprev e pelos próprios gestores'; e
h) a análise comparativa das propostas da Semantix e da Tecnisys disposta no recurso da DataPrev 'propiciou um nível de profundidade analítico, de forma a expor, concretamente, que o contrato atual é relativamente mais econômico, descaracterizando o entendimento de prejuízo ao erário construído pela Unidade Técnica do TCU como um dos fatores que influenciam na definição do erro grosseiro e aplicação da multa'.
1.49. Conclui, argumentado que 'deve ser reformado o v. acórdão a fim de que seja afastada a conclusão de ocorrência de erro grosseiro por parte dos gestores, afastando-se, por consequência, as demais cominações, dentre as quais a proibição de novas renovações do contrato decorrente do PE SRP 569/2018, assinado com a recorrente em 30/8/2018'.
Análise:
1.50. Com relação à desclassificação indevida da empresa que ofertou a melhor proposta, entende-se que o item precedente exauriu a questão.
1.51. Contudo, no tocante à atuação do ex-gestores, entende-se que as multas aplicadas podem ser relevadas. 
1.52. Embora os condenados tenham incidido em erro na desclassificação da empresa Semantix, a nosso sentir, trata-se de erro escusável que decorre da própria interpretação da norma.
1.53. Na ocasião da desclassificação, entenderam os gestores que a indicação dos links pela empresa desclassificada, em sua proposta, para demonstrar os componentes da solução ('Accumulo', 'Ambari Views', 'Apache Atlas' e 'NiFi ou similar') não atendiam os requisitos do edital e, para o seu cumprimento, deveriam ser acrescidos novos documentos ao processo.
1.54. Nesse sentido, os gestores interpretaram que a juntada de novos documentos afrontaria o disposto no art. 43, § 3º, da Lei 8.666/1993. Em que pese errônea a interpretação, conforme já discutido, e considerando a inexistência de má-fé dos gestores, entende-se que o erro cometido pode ser enquadrado como erro escusável decorrente da equivocada interpretação legal. Dessa forma, a nosso sentir, não incide no caso concreto a previsão disposta no art. 28 da Lei 13.655/2018. 
1.55. Milita, ainda, a favor do entendimento disposto acima, a sentença proferida no Mandado de Segurança (Processo 1017096-98.2018.4.01.3400) impetrado perante 4ª Vara Federal Cível da Seção Judiciária do Distrito Federal (peça 95, p. 23-25) .
1.56.  Na oportunidade entendeu o juízo que, verbis:
'Adoto como razões de decidir excerto extraído das informações em que se demonstram os motivos da desclassificação da impetrante, consoante regulares disposições do edital e adequada análise pela autoridade responsável: (...) 
Em exame das alegações da inicial e documentos que a instruem, verifico não ter a impetrante logrado refutar os motivos indicados pela autoridade para assim preencher os requisitos de qualificação.'
1.57. Não se desconhece que, no caso examinado, o entendimento proferido pelo juízo competente não vincula as decisões desta Corte, mas serve de elemento de convicção a ajudar a sustentar a leitura de que o erro cometido pelos gestores não se trata de erro grosseiro, pois até o Poder Judiciário entendeu aplicável o mesmo direito dos responsáveis na DataPrev, o que afasta a incidência do disposto art. 28 da Lei 13.655/2018.
1.58. Ante o exposto, entende-se que deve ser dado provimento ao recurso dos recorrentes e afastada a multa aplicada pelos subitens 9.3 e 9.4 do acórdão recorrido.  
CONCLUSÃO
Das análises anteriores, conclui-se que:
a) a inabilitação da empresa Semantix Tecnologia foi indevida e, portanto, deve ser mantida, com a adequação necessária, a determinação à DataPrev; e
b) não houve erro grosseiro na atuação dos gestores da DataPrev, mas erro escusável decorrente de equivocada interpretação legal.
1.59. Com base nessas conclusões, propõe-se dar provimento parcial ao recurso. 
PROPOSTA DE ENCAMINHAMENTO
Ante o exposto, com fundamento no art. 48 da Lei 8.443/92, submetem-se os autos à consideração superior, propondo-se:
a) conhecer do recurso e, no mérito, dar-lhe provimento parcial para:
a.1) em substituição à determinação contida no subitem 9.8 do acórdão recorrido, determinar à Empresa de Tecnologia e Informações da Previdência (Dataprev) , com fundamento no art. 250, inciso II, do RITCU, que, se absolutamente necessária a continuidade da prestação dos respectivos serviços do contrato decorrente do PE SRP 569/2018, assinado em 30/8/2018 com a empresa Tecnisys Informática e Assessoria Empresarial Ltda., realize novo certame licitatório para a contratação, devendo prorrogar a vigência do atual contrato, tão-somente, pelo período estritamente necessário para a finalização do certame que substituirá o procedimento e o contrato do PE SRP 569/2018;
a.2) tornar sem efeito as multas objetos dos suitens 9.3 e 9.4 do acórdão recorrido;
b) dar ciência do acórdão que for prolatado à recorrente e aos demais interessados, ressaltando-se que o relatório e o voto que o acompanharem podem ser consultados no endereço www.tcu.gov.br/acordaos, no dia seguinte ao de sua oficialização." 
2.	O Diretor e o Secretário da Serur ratificaram a instrução acima transcrita (peças 114 e 115) . 
	É o relatório.

Rafael de Moraes Mota (OAB/DF 25.853), Thiago Lucas Gordo de Sousa (OAB/DF 17.749) e outros.

Não atuou

PEDIDO DE REEXAME EM REPRESENTAÇÃO. INDÍCIOS DE IRREGULARIDADES NA CONDUÇÃO DE PREGÃO ELETRÔNICO. REJEIÇÃO DAS RAZÕES DE JUSTIFICATIVA. PROCEDÊNCIA PARCIAL. DETERMINAÇÃO. MULTA. CONHECIMENTO. RAZÕES INSUFICIENTES PARA ELIDIR A DETERMINAÇÃO. NOVA REDAÇÃO. ELEMENTOS CONSTANTES DOS AUTOS APTOS A AFASTAR A MULTA APLICADA. PROVIMENTO PARCIAL. CIÊNCIA.

REPRESENTAÇÃO (REPR)

Secretaria de Recursos (Serur)

Preliminarmente, insta destacar que os pedidos de reexame interpostos pela empresa Tecnisys Informática e Assessoria Empresarial Ltda. (Tecnisys) e pela Empresa de Tecnologia e Informações da Previdência (Dataprev) atendem aos requisitos de admissibilidade previstos pelos arts. 285 e 286 do RITCU c/c o art. 48 da Lei 8.443/1992, razão por que devem ser conhecidos.
I - Breve histórico
Versam os autos sobre representação formulada pela empresa Bergsan Monteiro Sampaio - ME (Bergsan) acerca de possíveis irregularidades ocorridas no Pregão Eletrônico 569/2018, conduzido pela Dataprev.
O objeto do certame foi a contratação de subscrições para a plataforma Apache Hadoop, incluindo suporte técnico e atualização de versões, por um período de doze meses, contemplando, ainda, a contratação de 2.500 horas de orientação técnica, a serem consumidas sob demanda, e de capacitação técnica, conforme condições constantes do edital e seus anexos. No total, foram previstas 65 subscrições, 65 serviços de instalação e configuração da solução Hadoop, 2.500 horas de serviços de orientação técnica sob demanda e cinco serviços de capacitação técnica para turmas de alunos, com valor estimado em R$ 7.393.068,08.
A sessão de abertura das propostas ocorreu em 11/5/2018 (peça 12) , tendo sido a empresa Semantix Tecnologia em Sistema de Informação S.A. (Semantix) a detentora do melhor lance, no valor de R$ 4.200.000.00,00, seguida pela Tecnisys (R$ 4.380.999,00) e pela Deal Consulting Tecnologia da Informação Ltda. (R$ 4.600.000,00) (peça 13) .
No entanto, após análise da proposta e da documentação da Semantix, foi emitido o Parecer Técnico 7/2018, de 16/5/2018, o qual informou que a empresa não atendia aos quesitos técnicos descritos nos subitens 2.1.1 e 2.1.2 do termo de referência, uma vez que não teria relacionado todos os itens que compunham a plataforma Hadoop ofertada, ou componente similar, e, consequentemente, não teria informado as quantidades dos itens ausentes na proposta técnica.
Por essa razão, a Semantix teve sua proposta recusada e a empresa Tecnisys foi convocada para apresentar sua proposta comercial atualizada e a documentação de habilitação. Após análise dessa documentação, verificou-se o atendimento aos quesitos 2.1.1 e 2.1.2 do termo de referência (peça 16) e, então, a empresa foi convocada para realização da prova de conceito.
O pregão foi homologado em 20/8/2018, mesma data em que o objeto da licitação foi adjudicado à Tecnisys, com valor negociado de R$ 4.350.999,00, isto é, R$ 150.999,00 superior ao valor da proposta da empresa Semantix.
Em consulta ao Diário Oficial da União 170, de 3/9/2018, a unidade técnica verificou que a Dataprev e a empresa Tecnisys assinaram contrato em 30/8/2018.
A representante, em síntese, suscitou os seguintes indícios de irregularidades:
impossibilidade de licenciamento perpétuo: o subitem 1.5 do termo de referência exigia que as licenças fossem perpétuas, mas, na prática, nenhuma distribuição Hadoop de mercado trabalha com licenciamento 100% perpétuo, notadamente os componentes comerciais;
atestado de capacidade técnica - exigência de comprovação da execução de quantitativos em percentual que restringia o caráter competitivo: o subitem 2.1.1 do termo de referência previa exigência de atestado de capacidade técnica que contemplasse, no mínimo, 50% do quantitativo do objeto, limitando a competitividade do certame;
impossibilidade de homologação de soluções distintas: a redação do subitem 3.1.1 "b" do termo de referência acabou por impossibilitar a participação de qualquer empresa nacional, em razão de os parceiros de mercado das distribuições Hadoop possuírem contratos de exclusividade para determinada distribuição, não podendo, portanto, possuir em seu portfólio mais de uma distribuição Hadoop como parceira;
exigência de certificações inexistentes para os instrutores;
direcionamento da solução de segurança para distribuição de HortonWorks, que seria a única capaz de atender ao subitem 4.2.8 do Anexo I do termo de referência; e
ausência da especificação dos componentes similares ao NiFi e ausência da quantidade necessária de licenciamento: no subitem 2.6 do Anexo I do termo de referência há outro direcionamento de solução, já que está especificando Apache NiFi, e este componente faz parte, de forma exclusiva, da distribuição da HortonWorks, de modo que o edital teria sido omisso ao não nominar, também, as ferramentas similares das demais distribuições Hadoop de mercado que trabalham de forma similar ao NiFi. Além disso, não foi especificada a quantidade de licenças que serão necessárias para esta ferramenta, que é licenciada à parte em cada distribuição Hadoop.
A Secretaria de Fiscalização de Tecnologia da Informação (Sefti) sugeriu a realização de diligência para que a Dataprev encaminhasse cópia do processo administrativo relativo ao certame, bem como de oitiva prévia da referida entidade para que ela se pronunciasse acerca do disposto na representação.
Após a análise da resposta, a unidade técnica entendeu que deveria ser indeferido o pedido de concessão de medida cautelar formulado pela representante pelo fato de o requisito do fumus bonis juris não ter se caracterizado. Ademais, sugeriu nova oitiva da Dataprev para que fossem apresentados esclarecimentos especificamente sobre a desclassificação da empresa Semantix, bem como sobre os quesitos técnicos que invalidaram sua proposta.
A entidade encaminhou seus esclarecimentos e, em nova instrução, a Sefti propôs a oitiva da Tecnisys, empresa declarada vencedora do certame, além da audiência dos responsáveis pelo pregão, em decorrência das irregularidades e condutas abaixo detalhadas:
desclassificação indevida de licitante classificada em primeiro lugar na fase de oferta de lances:
a) sr. Carlos Antônio Aglio, gerente da Divisão de Planejamento de Infraestrutura de TIC, departamento responsável pela confecção do estudo técnico que descreveu a necessidade da contratação e pela elaboração do parecer que recusou a proposta da Semantix: 
- conduta: elaborar e assinar parecer técnico declarando, indevidamente, que a proposta da empresa classificada em primeiro lugar não atendia aos quesitos técnicos do termo de referência;
b) sr. José Cláudio Lima de Siqueira, gerente do Departamento de Planejamento e Serviços de Infraestrutura de TIC, departamento responsável pela aprovação do estudo técnico que descreveu a necessidade da contratação e pela análise dos recursos impetrados pelas licitantes:
- conduta: elaborar e assinar memorando contendo a análise do recurso interposto pela licitante classificada em primeiro lugar, em que é declarado, indevidamente, que a proposta da Semantix não contemplava todos os componentes da solução e que esse foi o motivo pelo qual não solicitou a realização de diligência;
II) tratamento não isonômico entre licitantes:
sr. Carlos Antônio Aglio: responsável pela elaboração do parecer que aceitou a proposta da Tecnisys:
- conduta: elaborar e assinar parecer técnico declarando, indevidamente, que a proposta da empresa classificada em primeiro lugar não atendia aos quesitos técnicos do termo de referência sem realizar diligência para dirimir dúvidas; e elaborar e assinar parecer técnico aceitando a proposta da empresa classificada em segundo lugar, realizando diligência, o que acarretou tratamento diferenciado em relação às empresas.
13.	As razões de justificativa dos srs. Carlos Antônio Aglio e José Cláudio Lima de Siqueira foram juntadas às peças 71 e 75, respectivamente. Já a manifestação da empresa Tecnisys encontra-se na peça 78.
14.	O Relator a quo, Ministro Raimundo Carreiro, acolheu a proposta da unidade técnica e entendeu que os elementos constantes dos autos apontavam para a existência de tratamento não isonômico entre as propostas da Semantix e da Tecnisys, o que teria resultado em prejuízos ao interesse público na busca da proposta mais vantajosa para a Administração.
15.	Assim, a representação foi julgada parcialmente procedente, nos termos do Acórdão 2942/2019-TCU-Plenário, in verbis:
	" (...) ACORDAM os Ministros do Tribunal de Contas da União, reunidos em Sessão do Plenário, ante as razões expostas pelo Relator, em:
	9.1. conhecer da presente representação, satisfeitos os requisitos de admissibilidade previstos nos arts. 235 e 237, inciso VII, do Regimento Interno desta Corte de Contas (RI/TCU) , c/c os arts. 113, § 1º, da Lei 8.666/1993, e 103, § 1º, da Resolução TCU 259/2014 (parágrafo 5) , para, no mérito, considerá-la parcialmente procedente;
	9.2. indeferir o requerimento de medida cautelar formulado por Bergsan Monteiro Sampaio - ME (CNPJ 27.772.459/0001-60) , tendo em vista a inexistência dos pressupostos necessários para adoção da referida medida;
	9.3. rejeitar, nos termos do art. 250, § 2º, do RI/TCU, as razões de justificativa apresentadas pelo Sr. Carlos Antônio Aglio (CPF 381.232.316-87) , gerente da Divisão de Planejamento de Infraestrutura de TIC, aplicando-lhe a multa prevista no art. 58, inciso II, da Lei 8.443/1992, no valor de R$ 5.000,00 (cinco mil reais) , em razão da elaboração e assinatura do Parecer Técnico DIPL 7/2018, de 16/5/2018, recusando a proposta da empresa Semantix, classificada em primeiro lugar, sob a alegação de que não estariam relacionados todos os componentes necessários da solução, e do Parecer Técnico DIPL 7/2018, de 25/5/2018, declarando o atendimento integral dos quesitos técnicos pela Tecnisys após a realização de diligências, de forma a resultar em tratamento não isonômico entre licitantes; 
	9.4. rejeitar, nos termos do art. 250, § 2º, do RI/TCU, as razões de justificativa apresentadas pelo Sr. José Cláudio Lima de Siqueira (CPF 563.523.011-34) , gerente do Departamento de Planejamento e Serviços de Infraestrutura de TIC, aplicando-lhe, individualmente, a multa prevista no art. 58, inciso II, da Lei 8.443/1992, no valor de R$ 5.000,00 (cinco mil reais) , em razão da elaboração e assinatura do Memorando DEPS 34/2018, de 8/8/2018, afirmando que a proposta da empresa Semantix não contemplava todos os componentes da solução e que esse foi o motivo pelo qual não solicitou a realização de diligência, de modo a contribuir para o tratamento não isonômico verificado entre licitantes;
	9.5. fixar-lhes o prazo de quinze dias, a contar das respectivas notificações, para que comprovem, perante este Tribunal, o recolhimento das dívidas ao Tesouro Nacional (RI/TCU, art. 214, inciso III, alínea "a") , atualizadas monetariamente desde a data do acórdão até a do efetivo pagamento, se forem pagas após o vencimento, na forma da legislação em vigor;
	9.6. autorizar, desde logo, nos termos do art. 28, inciso I, da Lei 8.443/1992, o desconto das dívidas na remuneração dos servidores, observados os limites previstos na legislação pertinente;
	9.7. autorizar, desde logo, nos termos do art. 28, inciso II, da Lei 8.443/1992, a cobrança judicial das dívidas, caso não atendidas as notificações e não seja possível o desconto determinado;
	9.8. determinar à Empresa de Tecnologia e Informações da Previdência (Dataprev) , com fundamento no art. 250, inciso II, do RI/TCU, que não realize outra renovação do contrato decorrente do PE SRP 569/2018, assinado em 30/8/2018 com a empresa Tecnisys Informática e Assessoria Empresarial Ltda., devendo, caso considere ser absolutamente necessária a continuidade da prestação dos respectivos serviços, conduzir novo certame para substituí-lo;
	9.9. dar ciência do presente acórdão à Dataprev, aos Srs. Carlos Antônio Aglio e José Cláudio Lima de Siqueira e à empresa Tecnisys Informática e Assessoria Empresarial Ltda., destacando que o relatório e o voto que fundamentam a deliberação ora encaminhada podem ser acessados por meio do endereço eletrônico www.tcu.gov.br/acordaos e que, caso tenham interesse, o Tribunal pode encaminhar-lhes, sem quaisquer custos, cópia desses documentos;
	9.10. encaminhar cópia do presente Acórdão, bem como do Relatório e do Voto que o fundamentam ao Ministério Público do Estado de Minas Gerais (MPMG) ; e
	9.11. arquivar os presentes autos, nos termos do art. 169, inciso III, do RI/TCU."
16.	É contra a decisão acima que se insurgem, neste momento, os recorrentes.
II - Das alegações recursais
17.	Os recorrentes sustentam que a desclassificação da empresa Semantix foi correta e que não houve tratamento não isonômico entre as licitantes, com base nos seguintes argumentos:                                                                                                                                
	(i) a empresa Semantix foi desclassificada após minuciosa análise promovida pela área técnica da Dataprev, que proferiu o Parecer Técnico DIPL 7/2018, no qual concluiu que a empresa "não atendeu aos itens 2.1.1 e 2.1.2 do Termo de Referência, uma vez que não relacionou todos os itens que comporão a plataforma Hadoop ofertada, ou componente similar e, consequentemente, não informou as quantidades dos itens ausentes";	
	(ii) não constavam, da proposta técnica da empresa desclassificada, os seguintes componentes obrigatórios e suas respectivas quantidades: Componente 1.14 - "Accumulo"; Componente 1.16 - "Annbari Views"; Componente 1.17 - "Apache Atlas"; e Componente 2.6 - "NiFi ou similar";
	(iii) a ausência de componentes obrigatórios somente poderia ser corrigida mediante envio de nova proposta comercial e não por simples diligência do pregoeiro, uma vez que a proposta original não atendia aos requisitos obrigatórios estabelecidos no edital;
	(iv) a própria empresa Semantix, por ocasião da interposição de recurso administrativo, reconheceu que "listou apenas os principais componentes da solução";
	(v) a forma como deveria ser entregue a proposta estava perfeitamente clara no edital, o qual não conferia margem para que parte das informações fossem apresentadas de forma incompleta ou por intermédio de links, sujeitos a modulações e adequações que não se compatibilizam com a transparência que deve permear um processo administrativo;
	(vi) a empresa Semantix não teve sua proposta desclassificada simplesmente porque teria indicado componentes da solução Hadoop em links remissivos ao site da plataforma "Cloudera" (fabricante da solução) , mas, sim, porque, ao se abrirem os links indicados, não havia qualquer remissão a esses componentes, de modo que não foi possível à área técnica da Dataprev aferir o atendimento integral dos requisitos técnicos previstos no subitem 2.1.2 do termo de referência;
	(vii) a atribuição de indicar corretamente os links remissivos para demonstrar a eventual adequação da sua proposta seria da licitante, sendo despropositado remeter à comissão responsável pela condução do certame a busca por tais informações;
	(viii) a "prova de conceito" não se presta a aferir o preenchimento de requisitos técnicos, mas tem a finalidade precípua de realizar testes necessários para comprovar as funcionalidades técnicas documentadas pelo licitante; dessa forma, essa prova não pode ser considerada como uma alternativa à realização de diligências;  
	(ix) a análise técnica da proposta de menor valor compreendeu que a realização de diligência implicaria a inclusão posterior de informação que deveria constar originariamente da proposta; e
	(x) a empresa Semantix, no intuito de discutir a regularidade do ato que a inabilitou, impetrou mandado de segurança (Processo 1017096-98.2018.4.01.3400 - 4ª Vara Federal Cível da Seção Judiciária do Distrito Federal) e a sentença proferida no dia 12/7/2019 denegou a segurança pleiteada, reputando regular o ato que a desclassificou.
18.	Assim, os recorrentes afirmam que "não há dúvidas de que a empresa Semantix efetivamente deixou de atender aos requisitos objetivos estabelecidos no instrumento convocatório, sendo absolutamente regular o ato que a inabilitou".
19.	Especificamente no tocante à suposta quebra da isonomia, aduzem que:
	(i) não houve quebra da isonomia entre as licitantes, pois as diligências realizadas à Tecnisys visaram obter esclarecimentos acerca de dúvidas que surgiram durante a análise técnica da proposta;
	(ii) não há que se falar na promoção de diligências a qualquer custo, notadamente daquelas que se prestam simplesmente a atender à vontade de particulares;
	(iii) a lei não autoriza que as licitantes apresentem documentos em momento inoportuno ou mesmo que a Dataprev, mediante diligência, saneie falhas cometidas na apresentação da proposta técnica; e
	(iv) a empresa Tecnisys listou todos os componentes da solução e as quantidades que pretendia ofertar; dessa forma, a diligência teve como objetivo dirimir dúvidas referentes à versão e às quantidades de alguns componentes ofertados sem que houvesse a necessidade de inserção de novas informações no processo, o que difere da situação da empresa Semantix, que teria, necessariamente, que juntar nova documentação, contrariando o disposto no § 3º do art. 43 da Lei 8.666/1993.
20.	Desse modo, os recorrentes pleiteiam a reforma da determinação contida no acórdão vergastado, segundo a qual a Dataprev não deveria renovar o contrato decorrente do pregão sob exame.
21.	Por fim, os recorrentes requerem, alternativamente, que, considerando que o contrato venceria em 10/2/2020 e que não haveria tempo hábil para instaurar um novo processo licitatório e encerrá-lo antes do desfecho do citado instrumento, seja modulada a determinação acima para autorizar a prorrogação do ajuste pelo período estritamente necessário à conclusão de um vindouro certame.
III - Da análise da unidade técnica
22.	Ao examinar as razões recursais, a Serur salienta que a empresa Semantix, de fato, teria cumprido todas as exigências do edital. Destaca, ainda, que esta Corte de Contas, já por ocasião da prolação da deliberação recorrida, sem maiores dificuldades identificou, na proposta da licitante, o cumprimento dos requisitos supostamente não atendidos.
23.	A esse respeito, a Serur transcreve alguns trechos da instrução técnica exarada pela Sefti e que foi utilizada como razões de decidir pelo Ministro Relator a quo, in verbis:
	"25. Primeiramente, os responsáveis alegaram que a tabela do item 3.1 da proposta não evidenciava 'que os componentes ofertados poderiam ser solicitados nos quantitativos exigidos no Edital' (parágrafo 18) . Verificando-se a proposta, percebe-se que, para todos os itens daquela tabela, sem exceção, a quantidade está registrada como '65 (sessenta e cinto) subscrições para servidores de processamento' (peça 42, p. 27-29) , ou seja, as quantidades estão, sim, especificadas exatamente de acordo com o número de subscrições previsto no TR (parágrafo 2) .
	26. Especificamente quanto ao 'Accumulo', os Srs. Carlos Aglio e José Cláudio Siqueira informaram que esse componente 'não consta na relação da tabela do item 3.1 e não apresentou quantitativo que deveria ser ofertado' (parágrafo 19) . Analisando-se a proposta da Semantix (peça 42, p. 1-39) , percebe-se que esta listou os componentes no exato formato que era solicitado no 'Anexo I - Especificação Técnica' do TR (peça 1, p. 39-45) , relacionando, na forma de links para as páginas de documentação das empresas Cloudera e StreamSets, fornecedoras da solução, os locais onde as especificações de cada um deles poderiam ser encontradas (peça 42, p. 31-39) . O componente 'Accumulo' é listado no item 1.14 da tabela presente na proposta (peça 42, p. 33) . 
	27. Quanto aos itens similares ao 'Ambari Views', ao 'Apache Atlas' e ao 'Apache NiFi', os responsáveis acrescentaram que a tabela apresentada pela Semantix 'descreve apenas o que o item faz e não há referência de qual componente é relativo ao que o Edital solicita' (parágrafo 19) . Uma vez mais, percebe-se que os gestores focaram sua análise apenas sobre a tal 'tabela do item 3.1' e deixaram, estranhamente, de levar em consideração a planilha que foi fornecida justamente no formato solicitado no TR, a qual faz explícita menção aos componentes 'Hue', 'Cloudera Navigator Data Governance' e 'em conjunto pelo Cloudera BDR 5.14.2, da Cloudera, e pelo Streamsets DataCollector 3.2.0.0, da Streamsets' como sendo os similares ao 'Ambari Views', ao 'Apache Atlas' e ao 'Apache NiFi', respectivamente (peça 42, p. 33-37, itens 1.16, 1.17 e 2.6) . Cumpre destacar que tais componentes também foram informados e acompanhados dos respectivos quantitativos na tabela do item 3.1 da proposta da Semantix (peça 42, p. 27-29) .
	28. Por fim, os Srs. Carlos Antônio e José Cláudio aduziram que sua decisão conclusiva pela desclassificação se deveu ao fato de a proposta da Semantix descrever o componente BDR, apresentado como similar ao NiFi, 'como um sistema de disaster recovery e não de sincronização entre sites' (parágrafo 20; peça 42, p. 29, última linha) . Quanto a esse ponto, o documento, além de registrar que o atendimento da sincronização se daria, na verdade, pela combinação dos componentes Cloudera BDR 5.14.2 e Streamsets DataCollector 3.2.0.0, ainda listou, na forma de links, os tópicos da documentação dos produtos daquelas empresas que detalhariam como poderiam ser atendidos cada um dos recursos solicitados no TR (peça 42, p. 37-39, item 2.6 e subitens) . (...) 
	29. (...) . Para poderem afirmar se a solução proposta pela Semantix para implementação da tarefa de sincronização entre sites (Cloudera BDR 5.14.2 + Streamsets DataCollector 3.2.0.0) era ou não efetiva, os gestores tinham à sua disposição a fase de 'Prova de Conceito', etapa na qual poderiam atestar, na prática, previamente à contratação, o atendimento pleno, pela solução ofertada pela licitante melhor classificada, das condições expressas no edital (peça 1, p. 71-74, item 3) ." 
24.	Desse modo, para a Serur, os fundamentos do acórdão recorrido, de pronto, afastariam diversos argumentos recursais no sentido de que a proposta da Semantix não continha todos os componentes obrigatórios.
25.	Por outro lado, a unidade técnica chama a atenção para dois argumentos dos recorrentes, em especial.
26.	O primeiro deles refere-se ao fato de que os componentes deveriam ter os links da solução perfeitamente individualizados e disponíveis à comissão de licitação, sendo que a eventual juntada de nova documentação pela licitante contrariaria o disposto no art. 43, § 3º, da Lei 8.666/1993.
27.	Sobre o tema, a unidade técnica salienta que a jurisprudência deste Tribunal, ao mesmo tempo em que não admite o rigor excessivo e o formalismo exagerado, não aceita a inserção de documento novo que tenha como consequência a violação da isonomia, em estrita observância ao dispositivo legal. 
28.	Acerca do significado de documento novo, a Serur assevera tratar-se de "peça fundamental à análise adequada da proposta apresentada" e não de esclarecimento ou informação implícita na documentação original, sob pena de se incidir no combatido formalismo exagerado.
29.	Na hipótese sob exame, a unidade técnica reitera que os links estavam efetivamente listados na proposta da Semantix (peça 42, p. 33-39, itens 1.14, 1.16, 1.17 e 2.6.1 a 2.6.9) . No caso do "Accumulo", os links faziam remissão específica a tal componente e, nos demais casos, o argumento dos recorrentes não faria sentido, pois a proposta não oferecia aqueles componentes ("Ambari Views", "Apache Atlas" e "NiFi") , mas, sim, componentes similares (Hue, Cloudera Navigator Data Governance e Cloudera BDR + StreamSets DataCollector) , os quais estavam, mais uma vez, efetivamente citados nos respectivos links.
30.	A Serur entende, portanto, que as alegações dos recorrentes de que os links não estavam perfeitamente individualizados não prosperam. Ademais, na hipótese de um link não ter sido encontrado, pois tais referências podem se alterar entre a data da apresentação da proposta e a data da avaliação, bastaria ao pregoeiro diligenciar à licitante para que fosse indicado o link que demonstraria o cumprimento do requisito do termo de referência.
31.	O segundo argumento que se destaca, para a Serur, é o de que, de acordo com a Dataprev, após comparar as propostas das empresas Semantix (de menor preço) e Tecnisys (vencedora) , seria mais econômico, no cenário atual da contratação, manter o contrato com a Tecnisys, o qual venceria em 10/2/2020.
32.	Sobre a questão, a unidade técnica ressalta que, considerando que o contrato resultante do pregão foi assinado em 30/8/2018 e tinha vigência de doze meses, a informação dada pela Dataprev no sentido de que o atual contrato vencia em 10/2/2020 sugere que ele já foi prorrogado.
33.	Assim, ante o efeito suspensivo decorrente da interposição dos presentes pedidos de reexame, a eventual prorrogação teria ensejado o descumprimento da determinação recorrida. Por isso, a Serur considera que possa haver a readequação da determinação para que se promova, imediatamente, a realização de novo procedimento licitatório e somente se prorrogue o contrato pelo período estritamente necessário à finalização do novo certame.   
34.	Por fim, ao examinar a alegação de que não houve erro grosseiro ou mesmo erro na desclassificação da empresa Semantix, a Serur considera que as multas aplicadas aos ex-gestores podem ser relevadas.
35.	Isso porque, embora os responsáveis tenham incidido em erro na desclassificação da empresa Semantix, tratar-se-ia de erro escusável decorrente da própria interpretação da norma. Conforme se observou, entenderam os gestores que a indicação dos links pela empresa desclassificada, em sua proposta, para demonstrar os componentes da solução ("Accumulo", "Ambari Views", "Apache Atlas" e "NiFi ou similar") , não atendia aos requisitos do edital e que, para o seu cumprimento, deveriam ser acrescidos novos documentos ao processo, o que afrontaria o art. 43, § 3º, da Lei 8.666/993.
36.	Por conseguinte, a Serur entende que deve ser dado provimento aos recursos, de modo a afastar a multa aplicada pelos subitens 9.3 e 9.4 do acórdão recorrido.  
IV - Do exame de mérito 
37.	Como visto, o cerne da questão ora debatida diz respeito a se a proposta da empresa Semantix efetivamente relacionou ou não os componentes obrigatórios exigidos pelo edital do pregão,  ("Accumulo", "Ambari Views", "Apache Atlas" e "NiFi ou similar") , uma vez que esse foi o fundamento utilizado para a sua desclassificação do pregão.
38.	O critério que motivou a decisão de desclassificação foi o subitem 2.1.2 do termo de referência, que exigia a descrição da "arquitetura da solução ofertada, relacionando todos os itens de software que a comporão, informando suas respectivas quantidades, modelo e fabricante, além de suas características técnicas"  (peça 1, p. 71) .
39.	Endosso os entendimentos tanto da Sefti, unidade instrutora originária, quanto da Serur no sentido de que a empresa Semantix, de fato, teria cumprido as mencionadas exigências.
40.	A proposta indicava, para todos os itens da tabela inserta em seu item 3.1, sem exceção, a quantidade de 65 subscrições para servidores de processamento (peça 42, p. 27-29) . Em outros termos, as quantidades estavam especificadas exatamente de acordo com o número de subscrições previsto no termo de referência.
41.	Sobre os componentes obrigatórios, igualmente, um exame mais atento da proposta da Semantix indica que tais itens estavam, sim, listados no exato formato requerido pelo anexo I do termo de referência (peça 42, p. 31-39) . O que fez a licitante foi relacionar, na forma de links para as páginas de documentação das empresas fornecedoras da solução, os locais onde as especificações de cada um deles poderiam ser encontradas.
42.	Conforme apontou a Serur, o componente "Accumulo" está listado no item 1.14 da tabela presente na proposta (peça 42, p. 33) . Os demais componentes também constavam na planilha fornecida pela licitante, que fez menção expressa aos componentes "Hue", "Cloudera Navigator Data Governance" e "Cloudera BDR 5.14.2 e Streamsets DataCollector 3.2.0.0" como sendo os similares, respectivamente, ao "Ambari Views", ao "Apache Atlas" e ao "NiFi" (vide peça 42, p. 33-37, itens 1.16, 1.17 e 2.6) .
43.	Registre-se, por oportuno, que a empresa Semantix recorreu contra a sua desclassificação, defendendo que sua proposta atendia às condições estipuladas no edital (peça 41, p. 33-61) . Em resposta, o sr. José Cláudio Lima de Siqueira registrou que não havia dúvidas de que a proposta não contemplava todos os componentes da solução, ressaltando que o descumprimento se deu, apenas, para o item 2.1.2 do edital, e não para o item 2.1.1 (atestado de capacidade técnica) , como ora alegam os recorrentes (peça 41, p. 88-89) .
44.	Ademais, como bem ressaltou a unidade técnica, para esclarecer eventuais incertezas acerca da solução proposta pela Semantix (se era ou não efetiva para a implementação da tarefa de sincronização entre sites) , os gestores tinham à sua disposição, além da diligência prevista no art. 43, § 3º, da Lei 8.666/1993, a fase de "prova de conceito", que se seguiria à etapa de lances. Segundo o termo de referência, na fase de "prova de conceito", a licitante deveria "informar todos os requisitos necessários ao dimensionamento adequado da infraestrutura física do ambiente a ser disponibilizado pela Dataprev (tamanho da sala, quantidade de pontos elétricos, quantidade de pontos de rede, temperatura ideal etc) para que a solução apresentada pela licitante possa ser avaliada" (peça 1, p. 71-72) .
45.	Na "prova de conceito", portanto, a Dataprev poderia atestar, na prática e previamente à contratação, o atendimento pleno, pela solução ofertada, das condições expressas no edital. 
46.	Por conseguinte, não subsistem dúvidas quanto ao pleno atendimento dos requisitos do termo de referência por parte da empresa Semantix, razão pela qual a sua desclassificação, nessa fase do certame e pelos fundamentos utilizados, não se mostrou acertada.
47.	Urge ressaltar o entendimento consolidado deste Tribunal, que repele o rigor excessivo na inabilitação de licitantes por afrontar o princípio da obtenção da proposta mais vantajosa à Administração (vide Acórdão 5883/2016-TCU-Plenário, Relator Ministro Bruno Dantas; 1.795/2015-Plenário, Relator Ministro José Múcio; 918/2014-Plenário, Relator Ministro Aroldo Cedraz; 2.873/2014-Plenário, Relator Ministro-Substituto Augusto Sherman Cavalcanti; e 3.233/2012-Plenário, Relator Ministro-Substituto Weder de Oliveira; dentre outros) .
48.	Não se pode olvidar, ademais, que a razão de ser da diligência prevista no art. 43, § 3º, da Lei 8.666/1993 é justamente a de esclarecer ou complementar o processamento do certame em situações em que forem constatadas incertezas sobre o cumprimento de disposições legais ou editalícias, em especial dúvidas que envolvam critérios e atestados que objetivem comprovar a habilitação das empresas em disputa.
49.	Essa medida foi, aliás, adotada em relação à empresa Tecnisys, segunda colocada no pregão e que, ao final, foi contratada. Do que ressai dos autos, a diferença no tratamento destinado à Semantix e à Tecnisys ficou evidenciada pelo teor da diligência destinada a esta última. Além de esclarecimentos sobre as informações de contato (e-mail e telefone) do emitente de atestado de capacidade técnica (peça 43, p. 13, item 1) , a diligência realizada buscou sanar dúvidas acerca das versões e das quantidades de alguns dos componentes da proposta - questionamento que os recorrentes alegam que não poderiam ser feitos em relação à proposta da Semantix (peça 43, p. 14) .
50.	Sob esse aspecto, pois, os recursos não merecem ser acolhidos.
51.	Todavia, creio que os argumentos dos recorrentes atinentes à inexistência de erro grosseiro na desclassificação da empresa Semantix possam ser aceitos com vistas a afastar a multa que lhes fora aplicada.
52.	Partilho do entendimento da Serur no sentido de que, apesar de os gestores terem se equivocado na desclassificação da Semantix, tratou-se, em essência, de erro escusável decorrente da própria interpretação da norma.
53.	Conforme se viu, no momento da desclassificação, entenderam os gestores que a indicação dos links, para demonstrar os componentes da solução, não atendia aos requisitos do edital e eventual complementação por parte da licitante traduzir-se-ia em acréscimo de novos documentos ao processo - situação vedada pelo art. 43, § 3º, da Lei 8.666/1993.
54.	Considerando a inexistência de má-fé dos gestores, creio que o erro cometido pode ser enquadrado como erro escusável decorrente da equivocada interpretação legal, o que não atrairia a incidência, ao caso concreto, da previsão disposta no art. 28 da Lei 13.655/2018 (LINDB) .
55.	Assim, entendo que pode ser afastada a multa de R$ 5.000,00 aplicada aos srs. Carlos Antônio Aglio e José Cláudio Lima de Siqueira.
56.	Quanto à determinação para que a Dataprev não realizasse outra renovação do contrato decorrente do Pregão 569/2018, afigura-se ponderada a consideração da Serur de que o fato de a entidade ter informado, no presente pedido de reexame, que o atual contrato vencia em 10/2/2020 seria um indicativo de que, neste momento, o ajuste já foi prorrogado. Assim, ante o efeito suspensivo decorrente da interposição do recurso sob exame, haveria a necessidade de se readequar a determinação para que a Dataprev promova imediatamente, se ainda não o fez, a realização de nova licitação e somente prorrogue o contrato resultante do Pregão 569/2018 pelo período estritamente necessário à finalização do novo certame.
57.	Diante do exposto, voto por que o Tribunal adote o acórdão que ora submeto à apreciação deste Colegiado.   
           TCU, Sala das Sessões Ministro Luciano Brandão Alves de Souza, em     de dezembro de 2020.
BENJAMIN Zymler
Ministro Relator